# Movimentações -- Novo CAGED

{{< include _setup.qmd >}}

Conforme comentado no item anterior, o [saldo](notas.html#sec-nota-saldo "saldo = admissões − desligamentos") é um importante indicador para avaliar se o mercado de trabalho formal está em expansão ou enfrenta retração. Desse modo, o seu resultado permite mapear o desempenho das contratações de arqueólogos no quadriênio analisado. Assim, os gráficos subsequentes foram gerados com base nesse indicador, a fim de observar o seu comportamento em relação a algumas variáveis selecionadas.

## Movimentação Anual

O saldo anual de contratações manteve-se positivo até 2024, indicando que o mercado de trabalho arqueológico criou mais vagas do que perdeu ao longo do período analisado (saldo acumulado de +64). O destaque é 2023, que registrou o maior volume de vagas abertas (+41) - um pico que corrobora com a hipótese de retomada de projetos paralisados durante a pandemia, potencializada pelo quadro político favorável ao licenciamento ambiental naquele ano.

Em 2024, o saldo permaneceu positivo, porém com ritmo de crescimento reduzido (+9 vagas abertas), sinalizando queda na geração de novos empregos. O decremento aponta que o impulso pós-pandemia perdeu força, culminando em um saldo negativo em 2025, único ano da série que registrou valor abaixo de zero (-13).

A análise sugere que o mercado entrou em uma fase de retração, com menor capacidade de absorção de novos profissionais.

```{r movimentação anual}
#| label: fig-movimenta-anual
#| fig-cap: "Movimentações anuais"

saldo_anual <- Arqueo.CAGED.2022_2025 %>% 
  dplyr::filter(anocompetênciamov != "2021") %>% 
  group_by(anocompetênciamov, saldomovimentação) %>% 
  summarise(quantidade= n()) %>% 
  pivot_wider(names_from = saldomovimentação, values_from = quantidade, values_fill = 0) %>% 
  mutate(Saldo = Admitido - Desligado) %>% 
  pivot_longer(cols = c(Admitido, Desligado, Saldo),
               names_to = "saldomovimentação",
               values_to = "quantidade") %>% 
  mutate(Ano_num = as.numeric(factor(anocompetênciamov, 
                                     levels = c(2022, 2023, 2024, 2025))))

rotulos_finais <- saldo_anual %>%
  group_by(saldomovimentação) %>%
  slice_max(Ano_num, n = 1, with_ties = FALSE) %>%
  ungroup() %>%
  mutate(x_fim = Ano_num,
         y_fim = quantidade)

saldo_anual %>%
  group_by(saldomovimentação) %>%
  e_charts(anocompetênciamov) %>%
  e_line(quantidade, 
         smooth = FALSE, 
         symbol = "circle", 
         symbolSize = 8,
         lineStyle = list(width = 0.9)) %>%
  e_x_axis(
    type = "category", 
    axisLabel = list(fontSize = 10),
    axisTick = list(alignWithLabel = TRUE)
  ) %>%
  e_y_axis(
  axisLabel = list(
    fontSize = 11,
    rich = list(
      red = list(color = "red")
    ),
    formatter = htmlwidgets::JS("
      function(value) {
        var formatted = Math.abs(value).toLocaleString('pt-BR');
        if (value < 0) {
          return '{red|-' + formatted + '}';
        } else {
          return formatted;
        }
      }
    ")
  ),
  splitLine = list(show = TRUE),
  axisLine = list(show = TRUE)
  ) |> 
  e_title(
    text = "Mercado de Trabalho Formal de Arqueólogos - Novo CAGED 2022 a 2025",
    subtext = "Distribuição Anual das Movimentações",
    left = "center",
    textStyle = list(fontSize = 15, fontWeight = "bold"),
    subtextStyle = list(fontSize = 12, fontWeight = "bold")
  ) %>%
  e_color(c("#377EB8", "#E41A1C", "#4DAF4A")) %>%  
  e_mark_line(
    serie = "Saldo",                
    data = list(yAxis = -0),         
    lineStyle = list(color = "red", width = 2, type = "solid"),
    symbol = "none",
    label = list(show = FALSE),
    tooltip = list(show = FALSE)
  ) %>%
  e_grid(containLabel = TRUE, left = "10%", right = "15%") %>%  
  e_tooltip(
    extraCssText = "text-align: left;",
    trigger = "item",
    formatter = htmlwidgets::JS("
      function(params) {
        return 'Ano: ' + params.name + '<br/>' +
               params.marker + ' ' + params.seriesName + ': ' + params.value[1];
      }
    "),
    axisPointer = list(type = "cross")
  )
```

## Movimentação Mensal

Pela distribuição mensal do saldo, fevereiro é o mês apontado com o pior desempenho de contração, com postos de trabalhos fechados que supera os demais meses (saldo acumulado de -29). As festividades do carnaval podem ser um dos fatores para essa sazonalidade identificada - contratos aguardando o início das obras.

Março segue a mesma tendência de seu predecessor, com saldo acumulado de -7, prolongando o período de menor dinamismo. É possível supor que o primeiro trimestre do ano é uma época de retração na oferta de emprego formal para os arqueólogos.

Junho emerge como o mês mais consistente em geração de vagas, registrando desempenho positivo em todos os anos analisados (saldo acumulado de +14). Já agosto apresentou o mesmo resultado que junho, mas sinaliza tendência de decréscimo na linha temporal.

```{r movimentação mensal}
#| label: fig-movimenta-mes
#| fig-cap: "Movimentações mensais"
#| fig-align: center
#| column: page

saldo_mensal <- Arqueo.CAGED.2022_2025 %>% 
  dplyr::filter(anocompetênciamov != "2021") %>% 
  group_by(anocompetênciamov, mêscompetênciamov, saldomovimentação) %>% 
  summarise(quantidade = n(), .groups = "drop") %>% 
  pivot_wider(names_from = saldomovimentação, values_from = quantidade, values_fill = 0) %>% 
  mutate(Saldo = Admitido - Desligado) %>% 
  pivot_longer(cols = c(Admitido, Desligado, Saldo),
               names_to = "saldomovimentação",
               values_to = "quantidade") %>% 
  mutate(Ano_num = as.numeric(factor(anocompetênciamov, 
                                     levels = c(2022, 2023, 2024, 2025)))) %>% 
  mutate(mêscompetênciamov = factor(mêscompetênciamov, 
                         levels = c("Janeiro", "Fevereiro", "Março", "Abril", "Maio",
                                    "Junho", "Julho", "Agosto", "Setembro",
                                    "Outubro", "Novembro", "Dezembro")))

p_mensal <- saldo_mensal %>%
  mutate(saldomovimentação = factor(saldomovimentação,
                                    levels = c("Admitido", "Desligado", "Saldo"))) %>%
  ggplot(aes(x = Ano_num, y = quantidade,
             group = saldomovimentação, color = saldomovimentação,
             text = paste0(
               "Ano: ", c(2022, 2023, 2024, 2025)[Ano_num], "<br>",
               saldomovimentação, ": ", quantidade
             ))) +
  geom_line(linewidth = 0.9) +
  geom_point(size = 2.5) +
  geom_hline(yintercept = 0, color = "red", linewidth = 0.7) +
  facet_wrap(~ mêscompetênciamov, ncol = 4, nrow = 3, scales = "free_x") + # ← só x livre
  scale_x_continuous(
    breaks = 1:4, labels = c(2022, 2023, 2024, 2025),
    expand = expansion(mult = c(0.05, 0.15))
  ) +
  scale_y_continuous(expand = expansion(mult = c(0, 0.1))) +
  scale_color_manual(
    values = c("Admitido" = "#1874CD", "Desligado" = "#CD2626", "Saldo" = "#008B45"),
    name = NULL
  ) +
  labs(x = "", y = "") +
  theme_bw() +
  theme(
    axis.text.x        = element_text(angle = 0, hjust = 0.5, size = 8),
    axis.text.y        = element_text(size = 8),
    panel.grid.major.x = element_blank(),
    panel.grid.minor   = element_blank(),
    strip.background   = element_rect(fill = "lightgray"),
    strip.text         = element_text(face = "bold", size = 9),
    legend.position    = "bottom",  
    legend.background  = element_rect(fill = "white", color = "gray50"),
    plot.title         = element_blank(),
    plot.subtitle      = element_blank(),
    panel.spacing.x    = unit(0.3, "cm"),
    panel.spacing.y    = unit(0.8, "cm"),
    plot.margin        = margin(t = 5, r = 10, b = 5, l = 10, unit = "pt")
  )

fig <- ggplotly(p_mensal, tooltip = "text", height = 780) %>% 
  layout(
    legend = list(
      title       = list(text = ""),
      orientation = "h",
      x           = 0.5,
      xanchor     = "center",
      y           = -0.12,
      yanchor     = "top"
    ),
    margin = list(t = 20, l = 50, r = 30, b = 130),
    hoverlabel = list(
      bgcolor     = "rgba(255,255,255,0.9)",
      bordercolor = "rgba(0,0,0,0)",
      font        = list(color = "black")
    )
  ) %>%
  config(
    responsive      = TRUE,   
    displayModeBar  = FALSE  
  )

series_colors <- c("Admitido" = "#1874CD", "Desligado" = "#CD2626", "Saldo" = "#008B45")
for (i in seq_along(fig$x$data)) {
  trace_name <- fig$x$data[[i]]$name
  if (!is.null(trace_name) && trace_name %in% names(series_colors)) {
    fig$x$data[[i]]$hoverlabel <- list(
      bgcolor     = "rgba(255,255,255,0.9)",
      bordercolor = series_colors[trace_name],
      font        = list(color = "black", size = 12)
    )
  }
}

y_axes <- grep("^yaxis", names(fig$x$layout), value = TRUE)
for (ax in y_axes) {
  ticks <- fig$x$layout[[ax]]$tickvals
  if (!is.null(ticks)) {
    colored <- sapply(ticks, function(v) {
      if (v < 0) paste0('<span style="color:red">', v, '</span>') else as.character(v)
    })
    fig$x$layout[[ax]]$ticktext <- colored
    fig$x$layout[[ax]]$tickfont <- list(size = 10)
  }
}

titulo_html <- tags$div(
  class = "titulo-grafico",
  style = "text-align: center; margin-bottom: 6px; width: 100%;",
  tags$p(
    "Mercado de Trabalho Formal de Arqueólogos - Novo CAGED 2022 a 2025",
    style = "font-size: 15px; font-weight: bold; margin: 0; text-align: center;"
  ),
  tags$p(
    "Distribuição Mensal das Movimentações",
    style = "font-size: 12px; font-weight: bold; margin: 0; color: #555; text-align: center;"
  )
)

browsable(tagList(titulo_html, fig))

```

## Movimentação por Região

O [Nordeste](notas.html#sec-nota-territorio "A localização do vínculo é determinada pelo endereço do contratante, e não onde a pesquisa arqueológica é executada") se consolida como polo de expansão sustentada, registrando saldo positivo em todos os anos analisados.

A Região Sul apresenta um cenário oposto: saldo negativo persistente, revelando que os estabelecimentos sulistas encerram contratos em volume superior ao de novas admissões.

O Centro-Oeste exibe um padrão mais volátil. Em 2023 concentrou o maior volume de vagas abertas - um pico que provavelmente reflete grandes projetos de infraestrutura ou licenciamentos ambientais específicos da região. Contudo, nos anos subsequentes, o saldo recuou acentuadamente, indicando que os postos criados eram majoritariamente temporários e não se converteram em vínculos duradouros.

A Região Norte sinaliza que as empresas daquela macrorregião possuem a menor capacidade para absorver novos profissionais no mercado formal.

O Sudeste registrou uma queda abrupta em 2025 (saldo de -17) após obter desempenho positivo nos anos anteriores, situação que pode indicar encerramento de projetos de grande porte naquela região.

```{r movimenta região}
#| fig-align: center
#| label: fig-movimenta-regiao
#| fig-cap: "Movimentações regionais"

saldo_região <- Arqueo.CAGED.2022_2025 %>% 
  dplyr::filter(anocompetênciamov != "2021") %>% 
  group_by(anocompetênciamov, região, saldomovimentação) %>% 
  summarise(quantidade = n()) %>% 
  pivot_wider(names_from = saldomovimentação, values_from = quantidade, values_fill = 0) %>% 
  mutate(Saldo = Admitido - Desligado) %>% 
  pivot_longer(cols = c(Admitido, Desligado, Saldo),
               names_to = "saldomovimentação",
               values_to = "quantidade") %>% 
  mutate(Ano_num = as.numeric(factor(anocompetênciamov, 
                                     levels = c(2022, 2023, 2024, 2025)))) %>% 
  mutate(região = factor(região, 
                         levels = c("Norte", "Nordeste", "Centro-Oeste",
                                    "Sudeste", "Sul")))

p_regiao <- saldo_região %>%
  mutate(saldomovimentação = factor(saldomovimentação,
                                    levels = c("Admitido", "Desligado", "Saldo"))) %>%
  ggplot(aes(x = Ano_num, y = quantidade,
             group = saldomovimentação, color = saldomovimentação,
             text = paste0(
               "Ano: ", c(2022, 2023, 2024, 2025)[Ano_num], "<br>",
               saldomovimentação, ": ", quantidade
             ))) +
  geom_line(linewidth = 0.9) +
  geom_point(size = 2.5) +
  geom_hline(yintercept = 0, color = "red", linewidth = 0.7) +
  facet_wrap(~ região, ncol = 3, nrow = 2, scales = "free_x") + 
  scale_x_continuous(
    breaks = 1:4, labels = c(2022, 2023, 2024, 2025),
    expand = expansion(mult = c(0.05, 0.15))
  ) +
  scale_y_continuous(
    expand = expansion(mult = c(0, 0.1))) +
  scale_color_manual(
    values = c("Admitido" = "#1874CD", "Desligado" = "#CD2626", "Saldo" = "#008B45"),
    name = NULL
  ) +
  labs(x = "", y = "") +
  theme_bw() +
  theme(
    axis.text.x        = element_text(angle = 0, hjust = 0.5, size = 8),
    axis.text.y        = element_text(size = 8),
    panel.grid.major.x = element_blank(),
    panel.grid.minor   = element_blank(),
    strip.background   = element_rect(fill = "lightgray"),
    strip.text         = element_text(face = "bold", size = 9),
    legend.position    = "bottom",  
    legend.background  = element_rect(fill = "white", color = "gray50"),
    plot.title         = element_blank(),
    plot.subtitle      = element_blank(),
    panel.spacing.x    = unit(0.3, "cm"),
    panel.spacing.y    = unit(0.8, "cm"),
    plot.margin        = margin(t = 5, r = 10, b = 5, l = 10, unit = "pt")
  )

fig <- ggplotly(p_regiao, tooltip = "text", height = 780) %>% 
  layout(
    legend = list(
      title       = list(text = ""),
      orientation = "h",
      x           = 0.5,
      xanchor     = "center",
      y           = -0.12,
      yanchor     = "top"
    ),
    margin = list(t = 20, l = 50, r = 30, b = 130),
    hoverlabel = list(
      bgcolor     = "rgba(255,255,255,0.9)",
      bordercolor = "rgba(0,0,0,0)",
      font        = list(color = "black")
    )
  ) %>%
  config(
    responsive      = TRUE, 
    displayModeBar  = FALSE 
  )

series_colors <- c("Admitido" = "#1874CD", "Desligado" = "#CD2626", "Saldo" = "#008B45")
for (i in seq_along(fig$x$data)) {
  trace_name <- fig$x$data[[i]]$name
  if (!is.null(trace_name) && trace_name %in% names(series_colors)) {
    fig$x$data[[i]]$hoverlabel <- list(
      bgcolor     = "rgba(255,255,255,0.9)",
      bordercolor = series_colors[trace_name],
      font        = list(color = "black", size = 12)
    )
  }
}

y_axes <- grep("^yaxis", names(fig$x$layout), value = TRUE)
for (ax in y_axes) {
  ticks <- fig$x$layout[[ax]]$tickvals
  if (!is.null(ticks)) {
    colored <- sapply(ticks, function(v) {
      if (v < 0) paste0('<span style="color:red">', v, '</span>') else as.character(v)
    })
    fig$x$layout[[ax]]$ticktext <- colored
    fig$x$layout[[ax]]$tickfont <- list(size = 10)
  }
}

titulo_html <- tags$div(
  class = "titulo-grafico",
  style = "text-align: center; margin-bottom: 6px; width: 100%;",
  tags$p(
    "Mercado de Trabalho Formal de Arqueólogos - Novo CAGED 2022 a 2025",
    style = "font-size: 15px; font-weight: bold; margin: 0; text-align: center;"
  ),
  tags$p(
    "Distribuição das Movimentações por Região",
    style = "font-size: 12px; font-weight: bold; margin: 0; color: #555; text-align: center;"
  )
)

browsable(tagList(titulo_html, fig))
```

## Movimentação por Estados

Assim como descrito no subitem [-@sec-ativos-estados], a distribuição das movimentações por [unidade federativa](notas.html#sec-nota-territorio "A localização do vínculo é determinada pelo endereço do contratante, e não onde a pesquisa arqueológica é executada") também é fortemente assimétrica: nem todos os estados registraram saldo no período analisado, e alguns apresentaram apenas um ou dois eventos. Para viabilizar a comparação, os dados foram consolidados apenas para as UFs que obtiveram saldo em pelo menos um ano, possibilitando gerar um saldo acumulado que sintetize o desempenho de cada estado no quadriênio analisado.

Pernambuco se destaca como o principal polo de geração de vagas, com saldo acumulado de +42 postos de trabalho criados - o maior do país. O estado alcançou saldo positivo em todos os quatro anos, indicando que as empresas daquela unidade federativa mantém forte presença em projetos de licenciamento ambiental com exigências contratuais pelo regime celetista.

Na sequência encontra-se São Paulo, com saldo acumulado de +10 vagas, mas com um padrão atípico em 2025. O estado concentra o maior volume absoluto de movimentações (131 admissões e 121 desligamentos no período), mas em 2025 registrou um saldo fortemente negativo de −15. Esse desempenho sugere encerramento de projetos de grande porte ou reestruturação de consultorias que mantinham contratos em massa. A queda abrupta contrasta com os anos anteriores (2022: +12; 2023: +9; 2024: +4), revelando desaceleração progressiva seguida de reversão.

Goiás apresenta um padrão mais volátil: em 2023, registrou saldo de +24 vagas abertas - a maior quantidade individual entre os estados, mas em 2024 sofreu retração de −17 postos, resultando em saldo acumulado de −1. O comportamento sugere que o pico de 2023 foi impulsionado por projetos temporários (grandes obras de infraestrutura ou licenciamentos pontuais) que se encerraram no ano seguinte, sem se converterem em vínculos duradouros.

Por fim, o Ceará lidera o ranking de saldo negativo acumulado (−16 postos no período). O desequilíbrio se concentrou em 2022, quando o estado declarou 23 desligamentos contra apenas 6 admissões - uma retração de −17 em um único ano. Esse padrão indica que contratos temporários ou consultorias locais encerraram operações naquele ano sem reposição imediata.

```{r movimenta estados}
#| label: fig-movimenta-estados
#| fig-cap: "Saldo acumulado dos estados"
#| fig-align: center

saldo_estados <- Arqueo.CAGED.2022_2025 %>% 
  dplyr::filter(anocompetênciamov != "2021") %>%
  mutate(uf= recode(uf, "Minas gerais" = "Minas Gerais")) |> 
  group_by(anocompetênciamov, uf, saldomovimentação) %>% 
  summarise(quantidade = n(), .groups = "drop") %>% 
  pivot_wider(names_from = saldomovimentação, values_from = quantidade, values_fill = 0) %>% 
  mutate(Saldo = Admitido - Desligado) %>% 
  pivot_longer(cols = c(Admitido, Desligado, Saldo),
               names_to = "saldomovimentação",
               values_to = "quantidade") %>% 
  pivot_wider(
    names_from = anocompetênciamov,
    values_from = quantidade) %>% 
  arrange(uf)

saldo_acumulado_estados <- saldo_estados %>% 
  dplyr::filter(saldomovimentação== "Saldo") %>% 
  dplyr::filter(!if_all(c(`2022`, `2023`, `2024`, `2025`), is.na)) %>%
  rowwise() %>% 
  mutate(saldo_acumulado= sum(c(`2022`, `2023`, `2024`, `2025`), na.rm = TRUE)) %>% 
  ungroup() %>% 
  arrange(saldo_acumulado) |> 
  mutate(status= if_else(saldo_acumulado >=0, 'positivo', 'negativo'))

saldo_acumulado_estados %>%
  arrange(saldo_acumulado) %>%
  e_charts(uf) %>%
  e_bar(
    saldo_acumulado,
    name      = "Saldo",
    legend    = FALSE,
    itemStyle = list(
      color = htmlwidgets::JS(
        "function(params) {
          return params.value[0] >= 0 ? '#3B6D11' : '#E24B4A';
        }"
      )
    )
  ) %>%
  e_flip_coords() %>%
  e_x_axis(
  axisLabel = list(
    fontSize = 11,
    rich = list(
      red = list(color = "red")
    ),
    formatter = htmlwidgets::JS("
      function(value) {
        var formatted = Math.abs(value).toLocaleString('pt-BR');
        if (value < 0) {
          return '{red|-' + formatted + '}';
        } else {
          return formatted;
        }
      }
    ")
  ),  
    splitLine = list(show = FALSE),
    axisLine  = list(show = TRUE)
  ) %>%
  e_y_axis(
    axisLabel = list(fontSize = 9)
  ) %>%
  e_mark_line(
    data      = list(xAxis = 0),
    lineStyle = list(color = "grey50", width = 0.8, type = "solid"),
    symbol    = "none",
    label     = list(show = FALSE),
    silent    = TRUE
  ) %>%
  e_grid(
    containLabel = TRUE,
    left         = "10%",
    right        = "15%"
  ) %>%
  e_title(
    text         = "Mercado de Trabalho Formal de Arqueólogos - Novo CAGED 2022 a 2025",
    subtext      = "Distribuição das Movimentações por Estados - Saldo Acumulado",
    textStyle    = list(fontSize = 15, fontWeight = "bold"),
    subtextStyle = list(fontSize = 12, fontWeight = "bold")
  ) %>%
  e_tooltip(
    extraCssText = "text-align: left;",
    trigger = "item",
    formatter = htmlwidgets::JS("
      function(params) {
        return 'Estado: ' + params.name + '<br/>' +
               params.marker + ' ' + params.seriesName + ': ' + params.value[0];
      }
    "),
    axisPointer = list(type = "cross")
  )
```

## Movimentação por Sexo

Ambos os gêneros apresentaram saldo positivo entre 2022 e 2024, indicando criação líquida de vagas abertas, mas o cenário se inverteu em 2025, quando ambos registraram retração.

As arqueólogas se destacaram na ocupação dos postos criados ao longo do período, com saldo acumulado de +30. Contudo, o padrão de desligamentos femininos cresceu de forma consistente entre 2022 e 2024, culminando em saldo negativo em 2025.

Os homens, por sua vez, concentram o maior volume absoluto de movimentações: 296 admissões e 275 desligamentos no período analisado (saldo acumulado de +21).

```{r movimenta sexo}
#| label: fig-movimenta-sexo
#| fig-cap: "Movimentações por sexo"
#| fig-align: center

saldo_sexo <- Arqueo.CAGED.2022_2025 %>% 
  dplyr::filter(anocompetênciamov != "2021") %>% 
  group_by(anocompetênciamov, sexo, saldomovimentação) %>% 
  summarise(quantidade = n(), .groups = "drop") %>% 
  pivot_wider(names_from = saldomovimentação, values_from = quantidade, values_fill = 0) %>% 
  mutate(Saldo = Admitido - Desligado) %>% 
  pivot_longer(cols = c(Admitido, Desligado, Saldo),
               names_to = "saldomovimentação",
               values_to = "quantidade") %>% 
  mutate(Ano_num = as.numeric(factor(anocompetênciamov, 
                                     levels = c(2022, 2023, 2024, 2025)))) %>% 
  mutate(sexo = recode(sexo, 
                            "Homem"= "Masculino",
                            "Mulher"= "Feminino"))

p_sexo <- saldo_sexo %>%
  mutate(saldomovimentação = factor(saldomovimentação,
                                    levels = c("Admitido", "Desligado", "Saldo"))) %>%
  ggplot(aes(x = Ano_num, y = quantidade,
             group = saldomovimentação, color = saldomovimentação,
             text = paste0(
               "Ano: ", c(2022, 2023, 2024, 2025)[Ano_num], "<br>",
               saldomovimentação, ": ", quantidade
             ))) +
  geom_line(linewidth = 0.9) +
  geom_point(size = 2.5) +
  geom_hline(yintercept = 0, color = "red", linewidth = 0.7) +
  facet_grid(cols = vars(sexo)) +
  scale_x_continuous(
    breaks = 1:4, labels = c(2022, 2023, 2024, 2025),
    expand = expansion(mult = c(0.05, 0.15))
  ) +
  scale_y_continuous(
    expand = expansion(mult = c(0, 0.1))) +
  scale_color_manual(
    values = c("Admitido" = "#1874CD", "Desligado" = "#CD2626", "Saldo" = "#008B45"),
    name = NULL
  ) +
  labs(x = "", y = "") +
  theme_bw() +
  theme(
    axis.text.x        = element_text(angle = 0, hjust = 0.5, size = 8),
    axis.text.y        = element_text(size = 8),
    panel.grid.major.x = element_blank(),
    panel.grid.minor   = element_blank(),
    strip.background   = element_rect(fill = "lightgray"),
    strip.text         = element_text(face = "bold", size = 9),
    legend.position    = "bottom",  
    legend.background  = element_rect(fill = "white", color = "gray50"),
    plot.title         = element_blank(),
    plot.subtitle      = element_blank(),
    panel.spacing.x    = unit(1.2, "cm"),
    panel.spacing.y    = unit(0.8, "cm"),
    plot.margin        = margin(t = 5, r = 10, b = 5, l = 10, unit = "pt")
  )

fig <- ggplotly(p_sexo, tooltip = "text", height = 780) %>% 
  layout(
    legend = list(
      title       = list(text = ""),
      orientation = "h",
      x           = 0.5,
      xanchor     = "center",
      y           = -0.12,
      yanchor     = "top"
    ),
    margin = list(t = 20, l = 50, r = 30, b = 130),
    hoverlabel = list(
      bgcolor     = "rgba(255,255,255,0.9)",
      bordercolor = "rgba(0,0,0,0)",
      font        = list(color = "black")
    )
  ) %>%
  config(
    responsive      = TRUE, 
    displayModeBar  = FALSE 
  )

series_colors <- c("Admitido" = "#1874CD", "Desligado" = "#CD2626", "Saldo" = "#008B45")
for (i in seq_along(fig$x$data)) {
  trace_name <- fig$x$data[[i]]$name
  if (!is.null(trace_name) && trace_name %in% names(series_colors)) {
    fig$x$data[[i]]$hoverlabel <- list(
      bgcolor     = "rgba(255,255,255,0.9)",
      bordercolor = series_colors[trace_name],
      font        = list(color = "black", size = 12)
    )
  }
}

y_axes <- grep("^yaxis", names(fig$x$layout), value = TRUE)
for (ax in y_axes) {
  ticks <- fig$x$layout[[ax]]$tickvals
  if (!is.null(ticks)) {
    ticks <- sapply(ticks, function(v) if (abs(v) < 1e-9) 0 else v)
    fig$x$layout[[ax]]$tickvals <- ticks
    colored <- sapply(ticks, function(v) {
      if (v < 0) paste0('<span style="color:red">', v, '</span>') else as.character(v)
    })
    fig$x$layout[[ax]]$ticktext <- colored
    fig$x$layout[[ax]]$tickfont <- list(size = 10)
  }
}

titulo_html <- tags$div(
  class = "titulo-grafico",
  style = "text-align: center; margin-bottom: 6px; width: 100%;",
  tags$p(
    "Mercado de Trabalho Formal de Arqueólogos - Novo CAGED 2022 a 2025",
    style = "font-size: 15px; font-weight: bold; margin: 0; text-align: center;"
  ),
  tags$p(
    "Distribuição das Movimentações por Sexo",
    style = "font-size: 12px; font-weight: bold; margin: 0; color: #555; text-align: center;"
  )
)

browsable(tagList(titulo_html, fig))
```